【裁判字號】    97,上易,3106
【裁判日期】    980326
【裁判案由】    傷害等
【裁判全文】
臺灣高等法院刑事判決                97年度上易字第3106號
上  訴  人
即  被  告  甲○○
上列上訴人因傷害等案件，不服臺灣臺北地方法院97年度易字第
1070號，中華民國97年10月31日第一審判決（起訴案號：臺灣臺
北地方法院檢察署96年度偵字第26094 號），提起上訴，本院判
決如下：
    主  文
原判決關於甲○○強暴妨害人行使權利部分撤銷。
甲○○被訴強暴妨害人行使權利部分，無罪。
    理  由
一、公訴意旨略以：被告甲○○因邱宏宇與曾毓豪發生口角糾紛
    ，由邱宏宇以電話邀集相挺，而於民國96年9月9日4 時許，
    與乙○○及其他不詳年籍人士共約7 人，會同前往台北市中
    山區興安國宅地下停車場，找曾毓豪理論。到達現場後，眾
    人先對曾毓豪拳打腳踢（曾毓豪表明不欲提出告訴），而當
    日至該處找曾毓豪聊天之丙○○見狀，趕緊上前勸架，竟遭
    甲○○持開山刀1 把（未據扣案），架住其頸部，並喝令「
    不准動」，以此強暴方式妨害丙○○之人身行動，丙○○隨
    後且遭邱宏宇、乙○○、甲○○及前揭同夥人共同毆打成傷
    （上三人涉嫌傷害部分均由檢察官另為不起訴處分），因認
    被告甲○○涉犯刑法第304條強制罪嫌云云。
二、按被告未經審判證明有罪確定前，推定其為無罪；犯罪事實
    應依證據認定之，無證據不得認定犯罪事實；又不能證明被
    告犯罪或其行為不罰者，應諭知無罪之判決，刑事訴訟法第
    154條、第301條第1 項分別定有明文。次按認定不利於被告
    之事實，須依積極證據，茍積極之證據本身存有瑕疵而不足
    為不利於被告事實之認定，即應為有利於被告之認定，更不
    必有何有利之證據，而此用以證明犯罪事實之證據，猶須於
    通常一般人均不至於有所懷疑，堪予確信其已臻真實者，始
    得據以為有罪之認定，倘其證明尚未達到此一程度，而有合
    理性之懷疑存在，致使無從為有罪之確信時，即應為無罪之
    判決，此有最高法院82年度臺上字第163 號判決、76年度臺
    上字第4986號、30年度上字第816 號等判例意旨可資參照，
    而依法治國家之刑事訴訟原則，檢察官除提起公訴外，尚須
    維持公訴，負有說服責任，其舉證責任之目的，係在充分證
    明被告確有如公訴所指之犯罪事實，從而其舉證責任應存在
    於刑事訴訟程序之全程，且於舉證不足以使法院產生有罪之
    確信時，為終局之舉證責任未盡，是故，於公訴程序中用以
    證明犯罪事實證據之蒐集、提出、及說服等責任在於檢察官
    ，刑事訴訟法第161條第1項規定檢察官就被告犯罪事實，應
    負舉證責任，並指出證明之方法，即明示斯旨，至於修正前
    刑事訴訟法第163條第1項及修正後刑事訴訟法第163條第2項
    關於法院調查證據之規定，乃指法院應於訴訟當事人舉證之
    範圍內，依職權或聲請，循刑事訴訟法第164 條以下關於證
    據調查之程序及方法而為調查，以將檢察官及其他當事人之
    舉證轉換為法院之證據認知，究明證據之證據能力與證明力
    ，最高法院91年臺上字第4091號判決謂：「當事人固得聲請
    法院調查證據，而法院為發見真實，亦得依職權調查證據，
    僅於維護公平正義或對被告之利益有重大關係之事項，始應
    依職權調查之，修正刑事訴訟法第163 條第1、2項定有明文
    。故法院於當事人主導之證據調查完畢後，認為事實未臻明
    白，而卷內復有其他足認為有助於發現真實又足以影響判決
    結果之證據存在，且有調查之可能者，固得依職權調查證據
    ，但並無蒐集證據之義務；蒐集證據乃職司追訴犯罪之檢察
    官之職責，事實審法院調查證據之範圍仍以案內存在之證據
    為限。」暨92年臺上字第128號判例謂：「刑事訴訟法第161
    條已於91年2月8日修正公布，修正後同條第1 項規定：檢察
    官就被告犯罪事實，應負舉證責任，並指出證明之方法。因
    此，檢察官對於起訴之犯罪事實，應負提出證據及說服之實
    質舉證責任。倘其所提出之證據，不足為被告有罪之積極證
    明，或其闡明之證明方法，無從說服法官以形成被告有罪之
    心證，基於無罪推定之原則，自應為被告無罪判決之諭知。
    」洵屬的論，可供參考。末按告訴人之告訴，係以使被告受
    刑事訴追為目的，是其陳述是否與事實相符，仍應調查其他
    證據以資審認，亦據最高法院52年度台上字第1300號判例闡
    釋甚明。
三、訊據被告甲○○固不諱曾於96年9月9日凌晨4 時許，前往興
    安國宅地下停車場，惟堅決否認有何犯行，辯稱：伊係應乙○○之邀，前往排解糾紛，未有任何持刀架住丙○○頸部，
    及喝令「不准動」等妨害其自由之行為等語。公訴人認被告
    涉有上揭妨害自由犯行，無非以證人即被害人丙○○及證人
    曾毓豪等之證言，為其主要論據。
四、經查：
    (1)證人即被害人丙○○於警詢中乃指訴96年9月9日凌晨4 時
      許，大概約有7 人走下停車場，對伊友人曾毓豪拳打腳踢
      ，伊過去勸架，遭被告以刀架住伊脖子，叫伊不要動，否
      則要拿刀刺伊，又對伊拳打腳踢，伊並遭一群人圍毆云云
      （見偵查卷第18頁至第22頁），於偵查中結證指稱被告以
      刀架住伊脖子，叫伊不要動，伊不記得被告有無傷害伊，
      因為一片混亂，伊一直被打（見偵查卷第114頁至第115頁
      ），於原審審理時，則結證謂伊於上前勸架時，為被告以
      開山刀從伊側面制止，被告將開山刀架在伊胸口附近，叫
      伊不要動，伊後來即遭人圍毆云云，嗣改稱被告將刀放在
      伊肩膀附近，其後又附和其於警詢之陳述，認被告應以刀
      架住伊脖子云云（見原審卷第35頁及該頁反面）。證人即
      被害人丙○○關於被告持刀妨害其自由之證述，非無前後
      不一之瑕疵可指，自未可遽予資為不利於被告事實認定之
      論據。
    (2)證人曾毓豪於警詢中係稱伊當日凌晨4 時許，在上開停車
      場辦公室內遭被告在內之7 人拳打腳踢，丙○○見狀過來
      勸架，伊見有人拿刀出來，伊馬上跑離現場，剩友人丙○○留在現場遭人毆打云云（見偵查卷第67頁），於偵查中
      結證稱伊當日未遭人毆打，是丙○○被打，但伊不知其遭
      何人毆打，當日邱宏宇帶了十餘人到場。伊未見被告拿刀
      ，亦未見被告拿刀架著丙○○脖子，伊係事後聽丙○○告
      訴伊云云（見偵查卷第115頁至第116頁），於原審審理時
      猶結證稱邱宏宇隨7、8人到興安國宅地下停車場，他們來
      了之後，伊不認識之人就問邱宏宇是哪一個，邱宏宇說是
      伊，伊不認識之人就動手毆打伊，有3、4個人毆打伊，伊
      就還手，因為對方有開車來，後來伊不認識之人就上去拿
      開山刀，之後甲○○就去搶那把開山刀，伊不知道被告為
      何去搶刀，伊也上去搶刀子，後來不知道被何人拿走，伊
      就跑走，伊沒有受傷，伊不清楚剩下之情形，沒有看到甲○○拿刀架住丙○○脖子，當天清晨約5、6時許，是伊跑
      掉之後，丙○○來找伊，跟伊講他被打，甲○○以開山刀
      架住他脖子云云（見原審卷第58頁反面至第60頁）。則關
      於當日究有幾人到上開停車場尋找曾毓豪啟釁？曾毓豪有
      無遭到來人毆打？曾毓豪見有人拿刀出來，即馬上跑離現
      場，或上前搶奪刀子？證人曾毓豪前後供述並不相符，已
      難輕信，矧其陳明未聞見被告持刀架住丙○○及喝令其不
      要動，尤不足資為證人即被害人丙○○關於被告妨害自由
      指訴之補強證據。縱證人曾毓豪所謂事後聽丙○○傳述遭
      被告持刀架住脖子等語無訛，此一證言，無非證人曾毓豪
      以聽聞自丙○○於審判外之陳述作為內容之「傳聞陳述」
      ，其既未親自聞見或經歷其所陳述之事實，法院縱令於審
      判期日對其訊問，或由被告對其詰問，亦無從擔保其陳述
      內容之真實性，應不得以之作為認定不利於被告事實之依
      據（最高法院87年度臺上字第3473號判決亦宣示相同意旨
      ，可供參考）。
五、證人即被害人丙○○關於被告持刀妨害其自由之指證，既非
    無瑕疵可指，證人曾毓豪之證言，又不能作為丙○○告訴之
    補強證據，遍閱卷內現存之證據資料，復查無其他積極證據
    ，足資證明被告有何刑法第304 條妨害自由罪行，衡以上開
    規定及說明，自應為無罪之諭知。原審不察，遽予論處被告
    妨害自由罪刑，非無違誤。被告上訴指摘原審此部分判斷不
    當，為有理由，應由本院將原判決經上訴部分撤銷，並諭知
    無罪之判決，以昭審慎。
據上論結，應依刑事訴訟法第369條第1項前段、第364條、第301
條第1項，判決如主文。
本案經檢察官楊秀琴到庭執行職務。
中    華    民    國    98    年     3    月    26    日
                  刑事第十二庭審判長法  官  陳榮和
                                    法  官  施俊堯
                                    法  官  蔡新毅
以上正本證明與原本無異。
不得上訴。
                                    書記官  楊秋鈴
中    華    民    國    98    年    3     月    26    日


司法院資訊處製作；財團法人民間司法改革基金會備份。
